【裁判字號】    91,簡上,441
【裁判日期】    920226
【裁判案由】    返還借款
【裁判全文】
臺灣臺中地方法院民事判決  九十一年度簡上字第四四一號
    上 訴 人    甲○○
    被上訴人    乙○○
右當事人間請求清償借款事件，上訴人對於中華民國九十一年八月十三日本院臺中簡
易庭九十一年度中簡字第二○四六號民事第一審簡易判決提起上訴，本院合議庭判決
如左：
    主      文
原判決廢棄。
被上訴人在第一審之訴及假執行之聲請均駁回。
第一、二審訴訟費用由被上訴人負擔。
    事      實
甲、上訴人方面：
  一、聲明：
    （一）原判決廢棄。
    （二）被上訴人在第一審之訴及假執行之聲請均駁回。
  二、陳述：除與原判決記載相同者，茲引用之外，補稱：
    （一）上訴人先前固有向被上訴人借款，並書立卷附之系爭切結書，且應允於八
          十五年四月底前清償新臺幣（下同）一十萬元之事實，惟上訴人向被上訴
          人借款時，均會簽發本票供為借款之證明及擔保，上訴人嗣已陸續將積欠
          被上訴人之借款還清，且自被上訴人處取回借款時所簽發之本票及系爭切
          結書原本，並予銷毀，上訴人已不再積欠被上訴人任何借款，被上訴人所
          為請求，並無理由，原審不察，而為上訴人不利之判決，應予廢棄，並駁
          回被上訴人在第一審之訴。
  三、證據：援用原審之立證方法。
乙、被上訴人方面：未於言詞辯論期日到場，據其先前於準備程序中所為聲明、陳述
    分述如左：
  一、聲明：上訴駁回。
  二、陳述：除與原判決記載相同者，茲引用之外，補稱：上訴人從事代書工作，有
      資金需求時，會向被上訴人借款，借款時上訴人均有開立本票交被上訴人收執
      ，上訴人嗣經被上訴人於八十五午一月間，以存證信函其要求還款後，上訴人
      乃在空白本票之背面簽立系爭八十五年四月底前清償一十萬元之承諾內容，上
      訴人嗣雖曾分期償還部分款項，惟仍有九萬一千元未償，上訴人自得訴請被上
      訴人清償，上訴人所為上訴，應予駁回。
  三、證據：援用原審之立證方法。
    理      由
一、程序方面：本件被上訴人經合法通知，未於言詞辯論期日到場，核無民事訴訟法
    第三百八十六條所列各款之情形，爰依上訴人聲請，由其一造辯論而為判決。
二、本件被上訴人於原審起訴主張上訴人自民國八十四年初起，陸續向伊借款，嗣雖
    償還部分欠款，惟至八十四年四月底時，尚欠一十七萬五千元，屢經催討均置之
    不理，經被上訴人於八十五年一月二十六日寄發存證信函催討後，上訴人始出面
    書立系爭切結書，承諾於八十五年四月底前償還一十萬元，惟屆期仍未履行，遲
    至八十六年間始清償六千元，另於八十七年、八十八年及八十九年間各給付二萬
    四千元，九十年又給付六千元，尚欠九萬一千元，為此爰依消費借貸之法律關係
    ，訴請上訴人清償等語。
三、上訴人固不否認確有向被上訴人借款並書立系爭切結書，應允於八十五年四月底
    前清償一十萬元之事實，惟以上訴人向被上訴人借款時，均會簽發本票供為借款
    之證明及擔保，上訴人嗣已陸續將積欠被上訴人之借款還清，並自被上訴人處取
    回借款時所簽發之本票及系爭切結書原本，且予銷毀，上訴人已不再積欠被上訴
    人任何借款，被上訴人所為主張，並無理由。原審不察而為被上訴人不利之判決
    ，應予廢棄，並駁回被上訴人在第一審之訴等語，資為抗辯。
四、查本件被上訴人主張上訴人曾向其借款，並書立承諾切結約定於八十五年四月底
    前清償一十萬元之事實，固據被上訴人於原審中提出存證信函及切結書各一紙（
    均為影本）為證，且為上訴人所不爭執，核屬實在。原審據以認定被上訴人就其
    所主張兩造間曾存在有切結書所指之消費借貸關係之事實，無庸舉證一節，應可
    贊同。
五、原審另以上訴人所辯借款業已全部清償，係有利於己之事實，認應由上訴人就此
    有利之事實負舉證之責，並以上訴人未能提出還款證明為由，而認上訴人所辯尚
    難採信，並為上訴人不利之判決。惟按：
    （一）民事裁判，乃法院行使司法權，判定當事人私法上權利之存否。因當事人
          所主張之事實，概屬過去之事實，而該事實是否符合其主張適用之實體法
          規之構成要件事實，除法院業已明瞭以外，當事人於訴訟程序為使法院確
          信事實存在自應提出證據證明，此即民事訴訟法第二百七十七條第一項規
          定：「當事人主張有利於己之事實者，就其事實有舉證之責任」。然法院
          為判斷特定法律效果發生或不發生所必要（適合）之事實（未經當事人舉
          證證明或雖經舉證仍不完備）真偽不明時，法院尚不得拒絕審判，此時即
          應依「舉證責任分配」之法則，將判決之危險或不利益由應負舉證責任之
          一造負擔。簡言之，即負有舉證責任之一造，若未能證實自己主張之事實
          為真實，縱他造就其抗辯事實即令不能舉證，或其所舉證據尚有疵累，亦
          應受敗訴之判決（最高法院十七年度上字第九一七號判例參照）。
    （二）次按，事實有常態與變態之分，其主張常態事實者無庸負舉證責任，反之
          ，主張變態事實者，則須就其所主張之事實負舉證責任（最高法院八十六
          年度臺上字第七一七、八九一號判決意旨參照）。復按，消費借貸之貸與
          人交付金錢給借用人，借用人同時簽發本票供為借款之證明及擔保，日後
          還款時，貸與人必將借用人原所簽發之本票返還借用人，此乃社會事實之
          常態；如借用人並未還清借款，依常情而論，貸與人應仍持有借用人所簽
          發之本票。故借用人如未還清借款時，貸與人將借用人借款時所簽發供為
          借款證明及擔保之本票返還借用人者，則為社會事實之變態。另借用人還
          清借款並取回原所簽發供為借款證明及擔保之本票後，即予撕毀而未留存
          ，亦為社會交易之常情。因此，消費借貸關係，借用人如於借款時有同時
          簽發本票供為借款之證明及擔保者，貸與人如主張消費借貸關係尚未清償
          完畢時，自應先由貸與人提出其原所持有由借用人所簽發供為借款證明及
          擔保之本票，或另就前述未獲清償即將本票返還借用人之變態事實負舉證
          之責。
    （三）經查，依原審卷附被上訴人所提出之存證信函及切結書影本內容觀之，該
          紙切結書，並非上訴人向被上訴人借款時所出具之借據，而係被上訴人嗣
          後要求上訴人還款時，上訴人所另行書立之還款承諾，尚不能以「借據」
          之性質看待。次查，上訴人主張其向被上訴人借款時，均會簽發本票供為
          借款之證明及擔保一節，為被上訴人所不否認。被上訴人於本院準備程序
          中亦自承：上訴人原從事代書業務，如遇有資金需求時，即會向被上訴人
          借款，每次借款之數額為幾十萬元，借款時並會開立本票等語。揆之前揭
          舉證責任分配之說明，被上訴人自應提出其原持有由上訴人所簽發之本票
          及切結書原本，資以證明兩造間之系爭借款尚未清償，或就前述未獲全部
          借款之清償，即先行返還本票及切結書原本之變態事實負舉證之責。然查
          ，被上訴人於本院九十一年十一月七日準備程序中自承其已未持有任何由
          上訴人所簽發之本票；另被上訴人所提出之系爭切結書，經本院受命法官
          當庭以清水測試，被上訴人所提出之系爭切結書上之文字，並不會因水漬
          而產生色暈現象，且系爭切結書上之字體，亦無正常書寫時所應產生之筆
          跡色澤深淺及力道上之差異，是被上訴人所提出之切結書，應屬影本而非
          原本。
六、綜上所述，被上訴人既未能提出上訴人借款時所簽交被上訴人之本票及系爭切結
    書原本，則上訴人主張兩造間之消費借貸關係業已清償完畢，伊並已取回供擔保
    之本票及切結書，並予撕毀一節，應可採信。原審以上訴人自認曾向被上訴人借
    款，並認上訴人就業已清償之有利事實應負舉證責任為由，判命上訴人應給付被
    上訴人九萬一千元及自起訴狀繕本送達之翌日（即九十一年五月十六日）起至清
    償日止，按週年利率百分之五計算之利息，尚有未洽，上訴意旨求予廢棄改判，
    為有理由，應由本院予以廢棄改判如主文第二項所示。
七、本件事證已臻明確，兩造其餘攻擊防禦方法與舉證，核與判決結果無影響，爰不
    逐一論述，附此敘明。
八、據上論結，本件上訴為有理由，依民事訴訟法第四百三十六條之一第三項、第四
    百五十條、第三百八十五條第一項前段、第七十八條，判決如主文。
中      華      民      國    九十二    年      二      月    二十六    日
                                      臺灣臺中地方法院民事第三庭
~B審判長法官  張瑞蘭
~B法      官  許石慶
~B法      官  林宗成
右正本證明與原本無異
不得上訴
中      華      民      國    九十二    年      二      月    二十六    日
~B法院書記官


司法院資訊處製作；財團法人民間司法改革基金會備份。
